最高法院刑事判決　　　　　　　　　　　　　　　九十三年度台上字第六二五七號
　　上　訴　人　甲○○
右上訴人因偽造文書案件，不服台灣高等法院中華民國九十一年一月二十五日第二審
判決（九十年度上訴字第三九七五號，起訴案號：台灣士林地方法院檢察署九十年度
偵字第四七０號），提起上訴，本院判決如左：
    主　文
原判決撤銷，發回台灣高等法院。
　　理　由
本件原判決認定上訴人甲○○為傑泰不銹鋼有限公司（下稱傑泰公司）之負責人。明
知呂清浪自民國七十一年五月二十九日起，即為傑泰公司之股東。竟未經呂清浪之同
意，逕行委託不知情之會計陳石頭，偽造呂清浪之退股同意書，且盜用呂清浪前置於
傑泰公司內之印章，蓋用於前開同意書上。旋於八十九年五月十日，持向台北市政府
建設局申請變更傑泰公司之股東、章程登記，而使不知情之該局承辦人員，將前開不
實事項登載於職務上所掌管之公文書等情。因而將第一審諭知上訴人無罪之判決撤銷
，依牽連犯關係，從一重改判論處上訴人行使偽造私文書，足以生損害於他人罪刑，
固非無見。
惟查：(一)刑法第二百十四條使公務員登載不實事項於公文書罪，須一經他人之聲明或
申報，公務員即有登載之義務，並依其所為之聲明或申報予以登載，而屬不實事項者
，始足構成。若其所為之聲明或申報，公務員尚須為實質之審查，以判斷其真實與否
，始得為一定之記載者，即非本罪所稱之使公務員登載不實。又九十年十一月十二日
修正前之公司法第三百八十八條規定：「主管機關對於公司登記之申請，認為有違反
法令或不合法定程式者，應令其改正，非俟改正合法後，不予登記。」（該條修正後
之規定為：「主管機關對於公司登記之申請，認為有違反本法或不合法定程式者，應
令其改正，非俟改正合法後，不予登記。」）本件台北巿政府建設局承辦公務員對於
前揭傑泰公司申請變更登記時，依上開公司法之規定，是否僅為形式審查而非實質之
審查，不無疑義。其與能否論上訴人牽連犯刑法第二百十四條之罪，至有關係。乃原
判決未詳予論述，即就上訴人併論以刑法第二百十四條之罪，要屬理由不備。(二)審理
事實之法院對於卷內與被告犯罪是否成立有關，且依法應予調查之證據，如未詳加調
查，或雖已調查，仍未調查明白，則尚難遽為被告有利或不利之認定。原判決以呂清
浪對傑泰公司確曾出資股款新台幣二十萬元，並非僅係掛名股東，上訴人所稱呂清浪
僅係傑泰公司之掛名股東，實際上並未出資等情，不足採信，而推論上訴人有前開行
使偽造私文書犯行。然據證人即亦登記為傑泰公司股東之潘信學於第一審法院審理時
，經訊以：「公司（指傑泰公司）是否有開過股東會」﹖答稱「因為股東並沒有出錢
，只有呂煥彬出過錢，所以他要做什麼會跟我說，至於開會則沒有」等情（見第一審
卷第三三頁）。其斯項供述似有利於上訴人，如何不足採﹖又依原判決所載，呂清浪
係自七十一年五月二十九日起，即經登記為傑泰公司之股東，至八十九年五月十日由
上訴人就之辦理退股手續為止，其間長達十八年。而據呂清浪供述：伊不知道傑泰公
司之盈虧情形，該公司未曾分紅給伊。事後，伊前往國稅局查詢，得悉該公司曾分紅
過等情（見第一審卷第二七、二八頁、原審卷第二五頁）。則呂清浪對該公司前述長
期間之營運及盈虧情形似未關注，此與一般公司出資者之行徑是否符合﹖不無疑義。
上開各情，與論斷呂清浪是否僅為傑泰公司之掛名股東，及上訴人是否成立本件犯行
非無關聯，自須深入研求，並詳述理由。又上訴人所主張傳訊傑泰公司之另一股東呂
煥期查明真相，亦非全然無據。乃原審未就之詳予調查究明，即為前開認定，難謂無
調查未盡及理由不備之違誤。(三)利用不知情之人犯罪者，為間接正犯。本件依原判決
認定之事實，上訴人係利用不知情之陳石頭，偽造呂清浪之前開退股同意書後予以行
使。倘若無訛，則上訴人應成立行使偽造私文書之間接正犯。乃原判決未依上開法則
就上訴人論以間接正犯，尚欠允洽。以上或為上訴意旨所指摘，或為本院得依職權調
查之事項，應認原判決有撤銷發回更審之原因。
據上論結，應依刑事訴訟法第三百九十七條、第四百零一條，判決如主文。
中　　　華　　　民　　　國　　九十三　　年　　 十一 　　月　　二十五　　日
                              最高法院刑事第六庭
                                  審判長法官  吳　雄　銘
                                        法官  池　啟　明
                                        法官  石　木　欽
                                        法官  郭　毓　洲
                                        法官  吳　三　龍
      右正本證明與原本無異
                                              書  記  官
中　　　華　　　民　　　國　　九十三　　年　　 十一 　　月　　 三十 　　日
                                                                        Ｌ
